臺灣臺北地方法院民事判決　　　　 　94年度簡上更(一)字第2號
上　訴　人　甲○○
訴訟代理人　陳德義律師
被上訴　人　瑩寶科技股份有限公司
法定代理人　乙○○
上列當事人間請求確認本票債權不存在事件，上訴人對於中華民
國92年9月18日本院臺北簡易庭92年度北簡字第3501號第一審判
決提起上訴，經最高法院發回更審，本院於民國95年6月27日言
詞辯論終結，判決如下：
    主      文
上訴駁回。
第二審訴訟費用由上訴人負擔。
    事實及理由
一、按言詞辯論期日，當事人之一造不到場者，得依到場當事人
    之聲請，由其一造辯論而為判決，民事訴訟法第385條第1項
    定有明文。本件被上訴人經合法通知而未於言詞辯論期日到
    場，核無民事訴訟法第386條各款之情形，爰依上訴人之聲
    請，由其一造辯論而為判決。
二、上訴人起訴主張：上訴人於民國91年3月22日所簽發，票號2
    71651號、票面金額新臺幣（下同）2,135,951元、未載到期
    日之本票雖為上訴人所簽發，惟上訴人簽發系爭本票係因被
    上訴人營運不佳，上訴人欲離職，遭被上訴人強制簽發，故
    未載到期日，顯係偽造之本票，兩造間並無任何法律關係存
    在。至於上訴人確曾書寫計劃購置房舍，辦理員工借款250
    萬元之簽呈，亦獲當時董事長唐濟群之批准，唯至今被上訴
    人並未撥款予上訴人。又被上訴人聘請上訴人擔任公司行銷
    二處副處長一職，給予之福利中亦有購車補助款30萬元，5
    年折舊完後，車歸私人所有，故上訴人於88年2月25日簽請
    辦理購車借款98萬元奉准後，被上訴人將早已購得公司所有
    車號CZ9695號自用小客車一輛，配予上訴人使用，由上訴人
    每月支付16,333元，5年後所有權移轉上訴人。因89年2月公
    司年終獎金235,000元上訴人未領取當作還款，因而每月利
    息改為16,225元，自薪資中扣除，然至91年3月11日，該部
    自用小客車為所謂總監過乃凱強行開走，上訴人自88年2月
    起至91年3月止已付585,396元之折舊利息，上訴人並未積欠
    被上訴人任何債務，被上訴人既無法提出付款予上訴人之書
    面資料，即足以證明其確未付款予上訴人，蓋公司或機關之
    職員欲為借支時，與私人間借貸情形並不相同，亦即向公司
    借款書立字據時尚未取得款項，此即不能僅憑字據上記載收
    到字樣逕認已交付所借款項，被上訴人於言詞辯論時對上訴
    人此主張並不爭執，依民事訴訟法第280條第1項規定視同自
    認。況依修正前公司法第15條規定公司不得貸款資金與股東
    或任何他人，違反者無效，京陽科技股份有限公司（下稱京
    陽公司）或被上訴人之貸與行為均屬無效，故縱被上訴人主
    張為真正，上訴人與被上訴人或京陽公司間之債權債務關係
    仍無從發生，被上訴人既不得行使請求權，自不得主張借貸
    關係存在。又被上訴人雖稱京陽公司將債權讓與被上訴人，
    惟按讓與契約書之書立日期為91年12月9日，該日期非僅在
    91年3月22日上訴人受脅迫簽發本票之後，亦在上訴人向臺
    灣士林地方法院提起本件訴訟之91年10月28日之後，且京陽
    公司設址於臺北縣板橋市，惟該債權讓與通知存證信函卻經
    由設於臺北縣新店市之新店水尾郵局寄發，顯非京陽公司所
    為，上開讓與契約書及讓與通知均屬虛偽，況苟京陽公司有
    讓與債權，應先經股東會特別決議或董事會決定行之，惟京
    陽公司既未經股東會特別決議或董事會決定，其債權讓與之
    行為因違反強制規定仍屬無效。被上訴人既稱係由京陽公司
    撥款，又何以稱由被上訴人扣款，亦未提及並證明所扣款項
    已轉交京陽公司，足徵被上訴人主張並非真實，被上訴人不
    得對上訴人主張權利。又被上訴人所提出之2,135,951元明
    細表並未經上訴人簽認，上訴人何以應負擔汽車折舊141,65
    4元及電信費3,890元，被上訴人就此均未舉證證明真正。而
    被上訴人於89年及90年各積欠上訴人2個月薪資，91年積欠3
    個月薪資未付，亦應從票款扣款。上訴人係遭被上訴人之強
    脅而簽立本票，係屬被脅迫而為負擔債務之意思表示，為侵
    權行為之被害人，於損害賠償請求權罹於時效後，得依民法
    第198條拒絕給付，故上訴人得拒絕給付。為此，請求確認
    被上訴人向　鈞院聲請本票裁定（91年度票字第2554號）之
    上開本票債權不存在等語。並聲明：原判決廢棄；確認上訴
    人就被上訴人於91年3月22日簽發、未載到期日，票面金額
    2,135,951元、票號271651號之本票債權不存在。
三、被上訴人則以：上訴人主張被上訴人取得系爭本票是出於惡
    意，依64年度台上字第1540號判例意旨，應由債務人即上訴
    人負舉證責任。又上訴人原任職於被上訴人，88年2月25日
    及同年7月26日因欲購置轎車及房舍，向被上訴人辦理員工
    借款，借款金額分別為98萬元及250萬元。被上訴人囿於上
    櫃公司相關法令及內部控制之規定，無法直接撥款予上訴人
    ，故透過轉投資之京陽公司撥款予上訴人，並由上訴人親筆
    簽名在借據上，借款均記載「茲收到．．」等文字，可見借
    款確實有交付上訴人。而依借貸契約，上訴人應按年息百分
    之6支付利息，並直接由薪資中扣除。250萬元與98萬元借款
    ，每月利息分別為12,500元、4,900元，因上訴人曾在89年2
    月1日償還本金235,000元，故本金降為3,245,000元，每月
    利息降為16,225元。上訴人均未爭執每月扣款16,000多元，
    足證借款事實存在。本件借款總額為348萬元，其中汽車貸
    經雙方協商由被上訴人收回汽車，汽車折舊金額之一半（即
    14 1,654元）由上訴人負擔，其他未償償汽車貸款則一筆勾
    銷，故上訴人尚欠款項金計2,135,951元。京陽公司已於91
    年12月9日將系爭借款債權讓與被上訴人，經被上訴人將此
    債權讓與之事實以存證信函通知上訴人，故兩造間有債權存
    在。至於上訴人雖主張遭被上訴人強制而簽發本票，惟被上
    訴人實未有強暴脅迫使上訴人簽發本票之行為，縱被上訴人
    告知「不簽本票及協議書就不能離職」，此僅為上訴人簽發
    本票之動機，上訴人為求順利離職而簽發系爭本票，完全係
    出於自由意志之行使，被上訴人何來強制行為之有。上訴人
    主張被上訴人積欠7月個薪資，亦與扣繳憑單不符等語。並
    聲明：上訴駁回。
四、兩造不爭執之事實：
    （一）上訴人於91年3月22日簽立系爭本票及協議書。
    （二）上訴人於88年2月25日、7月26日書寫簽呈，內容記載
          上訴人計劃購置房舍及轎車1輛，擬辦理員工借款，
          借款金額250萬元、98萬元。
五、得心證之理由：
    上訴人主張系爭本票係因離職時遭被上訴人脅迫所簽立，兩
    造間並無債權、債務關係存在云云，已為被上訴人所否認，
    並以前揭情詞置辯。是本件本院應審究者為：上訴人與被上
    訴人或京陽公司間有無借貸關係存在？以下分述之：
    （一）被上訴人辯稱上訴人於88年2月25日、7月26日向其借
          款各250萬元、98萬元，被上訴人已經由京陽公司撥
          款予上訴人一節，業據提出借據2紙為證（見本院92
          年度北簡字第3501號第31頁、第32頁），上訴人對於
          上開借據簽名之真正亦不爭執（見本院93年度簡上字
          第89號第71頁），而觀之該借據上已載明「茲收到京
          陽科技股份有限公司新台幣貳佰伍拾萬元整，係用於
          購置新店市房屋乙棟」、「茲收到京陽科技股份有限
          公司新台幣玖拾捌萬元整，係用於購置轎車乙輛」等
          語，互核與上訴人不爭執真正之簽呈上記載因為改善
          交通及工作因素、工作所需，計劃於新店市購置房舍
          一棟及轎車一輛，擬請准予辦理員工借款，借款額度
          各為250萬元、98萬元之情節相符，且由該借據所使
          用「茲收到」之文句，足見被上訴人確已將該2筆借
          款項交付予上訴人，被上訴人已盡上開金錢借貸契約
          之要物性（最高法院90年度台上字第869號判決意旨
          參照），被上訴人上開辯稱應為可採。上訴人雖陳稱
          公司或機關之職員欲為借支時，與私人間借貸情形並
          不相同，亦即向公司借款書立字據時尚未取得款項，
          不能僅憑字據上記載收到字樣逕認已交付所借款項云
          云，既非一般經驗法則而乏所依據，且被上訴人於原
　　　　　審已一再抗辯已將借款款項交付上訴人，並無不爭執
  　      而生民事訴訟法第280條第1項前段視同自認效果之情
          事，上訴人前開主張，顯不足採信。
    （二）又被上訴人已陳述由京陽公司撥款之緣由，且由上訴
          人係任職於被上訴人，上訴人書寫之簽呈亦載明上開
          2筆借款為員工貸款，兩造復均不爭執還款方式係由
          上訴人每月薪資中扣款，則關於系爭2筆車輛及房屋
          貸款關係應係存在於上訴人與被上訴人之間，而與京
          陽公司無涉，被上訴人以京陽公司撥款而認京陽公司
          與上訴人間有借貸關係，並主張已經由債權讓與方式
          取得系爭借款債權，顯有誤認。至於上訴人固主張被
          上訴人違反公司法第15條規定將公司資金貸與員工，
          借貸契約無效，上訴人得拒絕給付云云，然查，被訴
          人之行為，固然違反兩造行為時公司法第15條第2項
          ：「公司之資金，除因公司間業務交易行為有融通資
          金之必要者外，不得貸與股東或任何他人」之規定，
          但此規定係為保護公司及股東利益，故應解釋非強制
          禁止規定，公司違反上開規定貸借資金，僅係公司負
          責人需依修正前公司法第15條第3項之規定賠償公司
          損害且有相關刑罰之規定，其借貸契約仍非無效。上
          訴人前述主張，洵非可採。
　　（三）兩造間有250萬元及98萬元之借貸關係已如前述，兩
　　　　　造亦不爭執之後於上訴人每月薪資中扣除部分款項及
          上訴人89年度年終獎金未領作為還款之用，雖至91年
          3月22日上訴人簽立系爭本票及協議書時止，兩造間
　　　　　尚存之債權數額為何，兩造仍有爭議，惟兩造已於簽
          立協議書及系爭本票時確定欠款金額，足見兩造已合
          意借貸關係未償還之款項以此為據，上訴人事後再爭
          執欠款金額非如系爭本票、協議書內容所示，顯非有
          據。至於上訴人主張被上訴人積欠其薪資一節，已為
          被上訴人所否認，上訴人復未舉證證明之，尚非可採
          ，從而，上訴人主張積欠之薪資應從票款扣除云云，
          亦乏所依據，況上訴人復未證明簽發系爭本票後，另
          有清償事實，上訴人主張洵非可取。又上訴人雖主張
          遭被上訴人強制簽發系爭本票及協議書云云，惟已為
          被上訴人否認，而證人詹錦龍於原審固證稱上訴人有
          告知其不簽本票及協議書就不能離職等詞，然觀之證
          人詹錦龍已證述上訴人簽發本票當時伊並未在場（均
          見原審卷第62頁），則證人詹錦龍並未親眼見聞簽立
          本票及協議書之過程，其僅聽聞上訴人單方面之陳述
          ，尚無法以其證詞而認上訴人有因遭強制而非出於自
          由意志簽發系爭本票之情。上訴人既未舉證證明其主
          張之上開事實，其前開主張，自非足採。
六、綜上所述，上訴人主張兩造間無借貸關係存在，上訴人係遭
    被上訴人強制簽發系爭本票云云，均非可採，從而，上訴人
    請求確認兩造間系爭本票債權不存在，洵非有據，不應准許
    。原審為上訴人敗訴之判決，於法尚無不合，上訴人仍執前
    詞求予廢棄改判，顯無理由，應予駁回。
七、本件事證已臻明確，兩造其餘攻防，核與判決結果不生影響
    ，爰不一一審酌，併此敘明。
八、據上論結，本件上訴為無理由，依民事訴訟法第436條之1第
    3項、第463條、第449條第1項、第78條，判決如主文。
中　　華　　民　　國　　96　　年　　7 　　月　　11　　日
                  民事第三庭    審判長法　官　吳光釗
                                      法  官  詹駿鴻
                                      法  官  鄭佾瑩
以上正本係照原本作成。
以適用法規錯誤，經本院許可者，得提起上訴。
中　　華　　民　　國　　96　　年　　7 　　月　　11　　日
                             　　　　 書記官　呂欣穎
